臺灣高等法院臺中分院刑事裁定
110年度聲再字第158號
聲  請  人  
即受處分人  陳志誠



上列聲請人即受處分人因違反毒品危害防制條例案件，對於本院
109年度上訴字第2060號中華民國110年1月5日確定裁定（起訴案
號：臺灣臺中地方檢察署108年度毒偵字第4490號），聲請重新
審理，本院裁定如下：
    主  文
本件重新審理之聲請駁回。
    理  由
一、聲請意旨略稱：「有無繼續施用毒品傾向評估標準紀錄表」
    （下稱評估標準紀錄表）及「有無繼續施用毒品傾向標準說
    明手冊」（下稱說明手冊）業於民國110年3月26日修正公告
    ，其中據以認定有繼續施用毒品傾向之前科紀錄占比過高，
    且與有無繼續施用毒品傾向之關聯性不明，貴院109年度上
    訴字第2060號裁定(下稱原確定裁定)以聲請人即被告（下稱
    聲請人）之前科紀錄為有無繼續施用毒品之傾向並據為聲請
    人令入戒治處所強制戒治之依據，即有不妥，自應重新審理
    並撤銷原確定裁定等語。
二、按觀察、勒戒及強制戒治之裁定確定後，因發現確實之新證
    據足認受觀察、勒戒或強制戒治處分之人，應不施以觀察、
    勒戒或強制戒治者，受觀察、勒戒或強制戒治處分之人，或
    其法定代理人、配偶，或檢察官得以書狀敘述理由，聲請原
    裁定確定法院重新審理。聲請重新審理，應於裁定確定後30
    日內提起；但聲請之事由，知悉在後者，自知悉之日起算。
    法院認為無重新審理之理由，或程序不合法者，應以裁定駁
    回之；認為有理由者，應重新審理，更為裁定，毒品危害防
    制條例第20條之1第1項第5款、第2項、第4項分別定有明文
    。本件原確定裁定確定之日期雖為110年1月5日，然聲請人
    所主張之評估標準紀錄表及說明手冊係於同年月3月26日修
    正實施，故聲請人於110年4月23日向監所主管提出「聲請更
    裁狀」（見卷附該狀上之法務部矯正署○○戒治所收狀章），
    應未逾其知悉後之30日期限，合先敘明。
三、經查：
  　實務上認為補充刑罰法律之部分空白犯罪要件之命令或公告
    之變更，縱該等命令或公告為行政命令因其並無刑罰之規定
    ，亦非屬刑罰法律之變更，而係事實變更，惟此乃針對刑罰
    法律所為之闡釋，並未涉及保安處分部分，自不能認為保安
    處分亦應為同一之解釋及適用。且毒品危害防制條例所規定
    之觀察、勒戒或強制戒治處分係保安處分的一種，其立法意
    旨在幫助施用毒品者戒除毒癮，該處分之性質非為懲戒行為
    人，而係為消滅受處分人再次施用毒品之危險性，目的係在
    戒除行為人施用毒品身癮及心癮之措施，且強制戒治係導入
    療程之觀念，針對行為人將來之危險所為預防、矯治措施之
    保安處分，以達教化與治療之目的，而有刑罰不可替代之教
    化治療作用，亦與刑罰之執行源於罪責之非難並不相同，自
    不能將上述實務有關刑罰法律之事實變更套用在強制戒治之
    執行上，始合於保安處分之本質與目的。是倘保安處分（含
    強制戒治）之執行期間遇有法律本身或法規命令之變更使受
    處分人無繼續施以保安處分之必要者，應認屬刑法第2條第3
    項保安處分之裁判確定後，未執行或執行未完畢，而法律有
    變更不施以保安處分或保安處分執行法第28條第1項、第2項
    保安處分定有期間者，在期間未終了前，認無繼續執行之必
    要時，除法律另有規定外，應報請指揮執行法院之檢察官，
    聲請免其處分執行之情形。本件聲請人援引評估標準紀錄表
    及說明手冊已於110年月3月26日修正實施為由，聲請重新審
    理，顯然係主張本件有前開毒品危害防制條例第20條之1第1
    項第5款所示「因發現確實之新證據足認受觀察、勒戒或強
    制戒治處分之人，應不施以觀察、勒戒或強制戒治者」之理
    由。然上開評估標準紀錄表及說明手冊之修正係法務部為因
    應此次毒品危害防制條例之修正及最高法院109年度台上大
    字第3826號裁定意旨所為之修正，屬中央法規標準法第20條
    第1項第2款所定「因有關法規之修正或廢止而應配合修正者
    」，且針對多數不特定人民就有無繼續施用毒品傾向評估事
    項所為對外發生法律效果之具有法規性質之命令，是上開評
    估標準紀錄表及說明手冊之修正，屬於行政規則或法規命令
    之修正，為法律變更，並非前引毒品危害防制條例第20條之
    1第1項第5款所稱之「新證據」，聲請人以此為由聲請重新
    審理，與法定要件不符，尚非有據。聲請重新審理意旨復未
    敘明原確定裁定有何符合其他各款所定重新審理事由之情形
    ，其本件聲請重新審理，並無理由，應予駁回。
四、檢察機關作為觀察、勒戒執行機關，檢察官並具有發動聲請
    強制戒治及停止執行之權限，依上述新修正之評估標準紀錄
    表及說明手冊重新評估，倘有合於上述刑法第2條第3項或保
    安處分執行法第28條第1項、第2項，不施以保安處分或無繼
    續執行必要之情形者，因事涉受處分人之重大利益，檢察官
    應本於職權停止或免除強制戒治之執行，自有將本裁定送達
    檢察官以促請其為妥速處理之必要，附此敘明。
據上論斷，應依毒品危害防制條例第20條之1第4項前段，裁定如
主文。
中　　華　　民　　國　　110 　年　　5 　　月　　10　　日
        　　刑事第二庭    審判長法　官  何　志　通
　　　　　　　　　　　　　　    法　官  許  月  馨
　　　　　　　　　　　　　　　　法  官  吳  進  發
以上正本證明與原本無異。     
如不服本裁定，得於收受送達後5日內向本院提出抗告書狀(須附
繕本)。

                                書記官  詹  雅  婷

中　　華　　民　　國　　110 　年　　5 　　月　　10　　日